【裁判字號】    98,上訴,3930
【裁判日期】    990128
【裁判案由】    違反槍砲彈藥刀械管制條例
【裁判全文】
臺灣高等法院刑事判決                98年度上訴字第3930號
上  訴  人
即  被  告  甲○○
                    國民
指定辯護人  本院公設辯護人周君穎
上列上訴人因違反槍砲彈藥刀械管制條例案件，不服臺灣宜蘭地
方法院98年度訴字第164號，中華民國98年7月31日第一審判決（
起訴案號：臺灣宜蘭地方法院檢察署97年度偵字第4279號），提
起上訴，本院判決如下：
    主  文
原判決撤銷。
甲○○未經許可，持有爆裂物，處有期徒刑貳年陸月，併科罰金
新臺幣貳萬元，罰金如易服勞役，以新臺幣壹仟元折算壹日。扣
案之煙火類火藥（驗餘淨重拾伍點陸公克）沒收。
    事  實
一、甲○○於民國96年間因偽造文書案件，經臺灣宜蘭地方法院
    以95年訴字第312號判處有期徒刑1年4月，減為有期徒刑8月
    確定。又因恐嚇案件，經同法院以96年羅簡字第155號判處
    有期徒刑3月，減為有期徒刑1月15日確定。又因偽造文書案
    件，經同法院以96年訴字第321號判處有期徒刑1年2月，減
    為有期徒刑7月確定。上開3罪並經同法院以97年度聲字第19
    4號裁定定應執行有期徒刑1年3月，於98年3月25日縮刑期滿
    執行完畢（以上不構成累犯）。猶不知悔改，明知具有殺傷
    力之爆裂物乃槍砲彈藥刀械管制條例第4條第1項第2款所列
    管制之物品，非經中央主管機關之許可，不得持有，竟基於
    非法持有具有殺傷力之爆裂物之犯意，於97年9月24日前某
    不詳時間，取得具有殺傷力之爆裂物1枚（係利用1支市售CO
    2小空鋼瓶，以碳粉、硫磺、鋁粉、硝酸鉀之煙火類火藥充
    填於內，另於瓶身6公分處鑽有直徑3公厘之小孔插入爆竹心
    蕊，並以矽利康及膠帶封口封閉，再於頂端開口處以1顆螺
    釘填塞密封），放置於宜蘭縣宜蘭市○○街16巷24號住處，
    並於97年9月24日將上開爆裂物自西安街上址住處移置於宜
    蘭縣宜蘭市○○路129號7樓租屋處放置。嗣甲○○於97年9
    月26日經警緝獲，因需返還前開女中路129號7樓房屋予屋主
    ，乃於同年10月間委請不知情之友人許心緹將其放置於上開
    租屋處內所有物品搬至宜蘭縣三星鄉○○路○段102巷12之
    21號房屋內，該爆裂物亦隨同移置該處。迨同年10月23日前
    某日，與甲○○有怨隙之簡夢葇自徐人智處聽聞甲○○持有
    爆裂物，為確認其真偽，便與友人許凱婷前往宜蘭縣三星鄉
    ○○路○段102巷12之21號查證，嗣經許凱婷於甲○○放置
    物品之黑色塑膠袋內發現上開爆裂物，即由簡夢葇報警處理
    。嗣於同年10月23日下午5時24分許，警方前往宜蘭縣三星
    鄉○○路○段102巷12之21號執行搜索，當場扣得該爆裂物
    （內含煙火類火藥共16.3公克，驗餘淨重15.6公克）。
二、案經宜蘭縣政府警察局移送臺灣宜蘭地方法院檢察署檢察官
    偵查起訴。
    理  由
壹、程序方面：
  一按被告以外之人於審判外之言詞或書面陳述，除法律有規定
    者外，不得作為證據；又被告以外之人（包括證人、鑑定人
    、告訴人、被害人及共同被告等）於檢察事務官、司法警察
    官或司法警察調查中所為之陳述，與審判中不符時，其先前
    之陳述具有較可信之特別情況，且為證明犯罪事實存否所必
    要者，得為證據，刑事訴訟法第159條第1項、第159條之2分
    別定有明文。本件證人簡夢葇於警詢時之陳述，查無較可信
    之特別情況，無證據能力。
  二次按被告以外之人於審判外之言詞或書面陳述，除法律有規
    定者外，不得作為證據；又被告以外之人於審判外之陳述，
    雖不符合同法第159條之1至第159條之4之規定，但經當事人
    於審判程序同意作為證據，法院審酌該言詞陳述或書面陳述
    作成時之情況，認為適當者，亦得為證據。當事人、代理人
    或辯護人於法院調查證據時，知有第159條第1項不得為證據
    之情形，而未於言詞辯論終結前聲明異議者，視為有前項之
    同意，刑事訴訟法第159條第1項及第159條之5分別定有明文
    。本判決下列所引用之證據資料，均經依法踐行調查證據程
    序，當事人於本院言詞辯論終結前亦未聲明異議，本院審酌
    證據資料製作時之情況，均無違法不當及證明力明顯過低之
    瑕疵，亦查無依法應排除其證據能力之情形，認以之作為證
    據應屬適當，皆有證據能力。
貳、實體方面：
  一訊據上訴人即被告甲○○坦承於97年9月24日在宜蘭縣宜蘭
    市○○街16巷24號將扣案物品以黑色塑膠袋包裝後帶回女中
    路129號7樓租屋處，其自該物品外觀可知該物為瓦斯鋼瓶，
    有1爆竹心蕊自瓶身小孔外露，該小孔有以膠布封閉，鋼瓶
    頂有十字螺絲釘插入，且於女中路租屋處整理物品後將物置
    於屋內，嗣於97年9月26日遭警緝獲入監服刑，於10月間委
    由許心緹將女中路129號7樓租屋處內所有物品攜出置於宜蘭
    縣三星鄉○○路○段102巷12之21號保管等情，惟矢口否認
    有何持有爆裂物之犯行，辯稱：伊將置於宜蘭市○○街16巷
    24號之物品帶至宜蘭市○○路129號7樓租屋處，於整理物品
    時發現扣案物品。伊不知該物何用，就將之置於電視機上方
    。後因租屋處要返還房東，才請許心緹將屋內物品全部帶至
    宜蘭縣三星鄉○○路○段102巷12之21號保管。伊並不知扣
    案物品係爆裂物，且扣案物品並無殺傷力云云。經查：
    (一)被告坦承於97年9月24日在宜蘭縣宜蘭市○○街16巷24號
      舊家將扣案物品以黑色塑膠袋包裝後帶回女中路129號7樓
      租屋處，且於女中路租屋處整理物品後將扣案物品置於屋
      內，嗣於97年9月26日遭警緝獲入監服刑，於10月間委由
      許心緹將女中路129號7樓租屋處內所有物品攜出置於宜蘭
      縣三星鄉○○路○段102巷12之21號保管等情。而扣案之
      爆裂物係證人簡夢葇於97年10月17向宜蘭縣政府警察局刑
      警大隊小隊長蘇振東檢舉，於97年10月23日下午7時30分
      許，由宜蘭縣政府警察局向臺灣宜蘭地方法院聲請搜索票
      ，而至宜蘭縣三星鄉○○路○段102巷12之21號搜索，在
      室內1個黑色塑膠袋內起出查扣，業據證人即宜蘭縣政府
      警察局刑警大隊小隊長蘇振東於偵查中結證屬實（見97年
      度偵字第4279號卷第36至37頁），並有97年度聲搜字第27
      1號搜索票、搜索扣押筆錄、扣押物品目錄表（見宜蘭縣
      政府警察局警刑偵三字第0971110305號卷第16至21頁）在
      卷可稽。而證人簡夢葇因自被告友人處得知被告持有「炸
      彈」危險物品始邀同證人許凱婷前往宜蘭縣三星鄉○○路
      ○段102巷12之21號被告放置物品之處所找尋，嗣於黑色
      塑膠袋內尋獲扣案物品，證人簡夢葇、許凱婷即迅速離開
      ，證人簡夢葇並報警處理之事實，並據證人簡夢葇於偵查
      中（見上揭偵卷第37頁）、證人許凱婷於偵查中及原審審
      理時證述綦詳（見上揭偵卷第33頁、原審卷第47至50頁）
      。又被告於97年3月21日因徒刑執行完畢出監，於97年5月
      9日因恐嚇案經臺灣宜蘭地方法院檢察署通緝，於97年9月
      26日經宜蘭縣警察局羅東分局緝獲一情，有本院被告前案
      紀錄表在卷可按。證人許心緹於偵查中並證稱：伊是被告
      朋友，被告入監後，伊有前往被告女中路租屋處幫被告收
      拾東西。被告東西很多，伊將抽屜內之物品均裝到袋子內
      ，帶到伊三星鄉住處。伊收拾時並未特別注意有無扣案物
      品。警方至伊家搜索前，簡夢葇有帶1位女子來找過被告
      的東西。警方是從1個黑色塑膠袋內搜出扣案物品等語（
      見上揭偵卷第18頁）。證人徐人智於原審審理時亦證稱：
      去年9月被告要入監執行前2天，被告從宜蘭市○○街6巷
      24號搬到宜蘭市○○路129號7樓，伊晚上到被告女中路家
      中幫被告整理東西，看到被告從黑色塑膠袋內倒出扣案之
      小鋼瓶，被告說是從舊家搬過來的。伊有告訴簡夢葇被告
      持有小鋼瓶之類的爆裂物等語（見原審卷第51至53頁）。
      足認被告係於97年9月24日前某不詳時間，取得扣案物品
      ，將之放置於宜蘭縣宜蘭市○○街16巷24號住處，並於97
      年9月24日將扣案物品移置於宜蘭縣宜蘭市○○路129號7
      樓租屋處放置。嗣於同年10月間委請證人許心緹將放置於
      上開租屋處內所有物品搬至宜蘭縣三星鄉○○路○段10 2
      巷12之21號房屋內，扣案物品亦隨同移置該處無訛。又證
      人徐人智於原審審理時證稱：「（被告為何要將黑色塑膠
      袋內的東西倒出來？）被告要整理東西，黑色塑膠袋內還
      有一些漫畫書及雜七雜八的東西，如衛生紙、垃圾、衣服
      等。」「（黑色塑膠袋倒出來的東西，你與被告如何處理
      ？）將書排好，要的東西就上架或拿出來放，不要的東西
      就丟掉。」等語（見原審卷第54頁）。被告於原審審理時
      亦供承：伊於女中路家中整理物品時，有將扣案鋼瓶取出
      放置，其他不要的東西就丟掉等語（見原審卷第60頁）。
      足見被告對扣案物品確有支配之意思，實際上並將之移入
      於自己事實上得為支配之狀態，自屬持有扣案物品甚明。
    (二)扣案物品經送內政部警政署刑事警察局鑑定結果認：「一
      外觀檢視為市售CO2氣體動力槍使用之鋼瓶（12公克裝，
      重47.1克，長8.3公分，直徑1.8公分，瓶口直徑0.7公分
      ，以1顆螺釘填塞密封）。二經以X光檢視後發現內含不明
      粉末16.3公克，經取樣0.9公克送本局鑑識科化學組化驗
      （驗餘淨重0.2公克），結果檢出碳粉（C）、硫磺（S）
      、鋁粉（AL）、硝酸鉀（KNO3），認係煙火類火藥，依內
      政部86年11月24日台86內警字第8670683號公告，火藥為
      炸彈或爆裂物之主要組成零件）。三綜合研判：本案送驗
      證物，於鋼瓶瓶身6公分處鑽1直徑3公厘的小孔，插入爆
      竹心蕊（長6.5公分），並用矽利康及膠布封口密閉，係
      利用爆竹心蕊引燃鋼瓶內煙火類火藥使其爆發（裂），研
      判本案送驗證物為點火結構之爆裂物，具有殺傷力。」有
      該局98年2月17日刑偵五字第0980021682號鑑驗通知書1份
      、98年2月13日刑鑑字第0980002920號鑑定書（見上揭偵
      卷第6至7頁）及照片4張（見上揭警卷第22至23頁）在卷
      足稽。又原審將扣案物品送內政部警政署刑事警察局補充
      鑑定結果認：「二有關本案送驗證物，因鑑驗時需採取內
      含之不明粉末送請本局化學組鑑驗，業已將鋼瓶拆解，無
      法再次實際引燃測試是否有螺釘飛射情形，僅能就送驗證
      物之結構及內含火藥成分研判，送驗證物是否具有殺傷力
      。三有關送驗證物是否具殺傷力及鋼瓶頂端之螺釘是否會
      飛射之認定，說明如下：(一)有關殺傷力之認定，依據22年
      最高法院判例：『刑法上所謂爆裂物，係指其物具有爆發
      性，且有破壞力，可以瞬間將人及物殺傷或毀損者而言。
      』及司法院秘書長81年6月11日第06985號函示對殺傷力認
      定標準：『在具威力之適當距離，彈丸可以穿入人體皮肉
      層之動能為基準。』故殺傷力之認定，以爆裂物具爆發性
      及動能兩者同時具備認定之。(二)本案送驗證物，含煙火類
      火藥約16.3公克（依據爆竹煙火製造業安全衛生設施標準
      第38條規定每一單響爆黑色火藥量不得超過0.15公克，本
      案送驗證物藥量係屬多量火藥），頂端旋入有螺釘，依據
      煙火類火藥特性（爆速約300-700公尺/秒），點燃爆竹心
      蕊可引燃鋼瓶內煙火類火藥，若瞬間壓力無法爆裂容器（
      鋼瓶），仍能射出頂端之螺釘，足以穿透人體皮膚，認定
      本案送驗證物具有殺傷力。」有該局98年6月5日刑偵五字
      第0980076207號函附卷足稽（見原審卷第32至33頁）。經
      本院再送內政部警政署刑事警察局補充說明：「(一)本案鋼
      瓶內含16.3公克煙火類火藥且插入長6.5公分爆竹心芯，
      並以螺絲釘旋入（並以矽利康及膠布封口）密封。因本案
      已取出內含之火藥檢驗，無法再實際引燃測試，僅能依照
      送驗鋼瓶內含之火藥與容器密閉程度等研判，於正常狀況
      下能點火引燃，能將鋼瓶爆裂且將鋼瓶頂端旋入之螺絲射
      出。(二)若本案鋼瓶壓力得以破壞鋼瓶，則認定本案送驗證
      物為具爆發性與破壞力，可瞬間將人及物殺傷或毀壞，且
      具有殺傷能力。(一)爆裂物若爆發（炸）效應，包括：爆震
      波、爆壓、高溫、碎片等，均能對人體造成傷害，世界各
      國目前並無法比照彈丸以科學儀器測得能穿透人體皮肉層
      每平方公分20焦耳之動能數值判斷殺傷力之標準。(二)本案
      送驗鋼瓶僅依照火藥特性與鋼瓶（容器）密閉程度研判，
      若可射出螺釘，其動能應超過20焦耳/平方公分。」有該
      局98年12月9日刑偵五字第0980171009號函附卷足稽（見
      本院卷第62頁）。證人即刑事警察局偵五隊員警乙○○於
      偵查中亦結證稱：扣案物品的結構是1個CO2的氣體小鋼瓶
      ，把裡面的瓦斯氣體放光，之後在瓶身6公分處鑽1個直徑
      3公厘的小洞，插入爆竹心蕊，之後用矽利康及膠帶將小
      孔密封，因為此時瓶子裡是空的，所以由頂端開口處，倒
      入碳粉、硫磺、鋁粉、硝酸鉀等煙火類火藥，之後再以1
      顆螺絲釘塞入鋼瓶頂端開口處，使其密封。爆竹心蕊塞進
      去後，一定有一點空隙，所以再用矽利康及膠帶使其密封
      ，伊看到的是完全密封。鑑定過程中並未實際點火引爆，
      因為實際點火後採證不易。當點燃引爆裝置時，會導致主
      裝藥燃燒發生爆炸，因鋼瓶前端開口處未密封，爆炸時壓
      力會由瓶口宣洩，螺釘會急速飛射，足以殺傷人或毀損物
      品。因為瓶身是鋼製的，以裡面的火藥量有可能不足以使
      鋼瓶爆裂，所以其燃燒爆炸後，壓力由瓶口宣洩，造成螺
      釘飛射足以傷人。爆裂物結構可分為發火裝置、引爆裝置
      、傳爆藥及主裝藥。扣案鋼瓶內的組裝物是煙火類火藥，
      亦即爆裂物結構中的傳爆藥及主裝藥，爆裂物之發火裝置
      與引爆裝置，即為爆竹心蕊，屬於結構完整的爆裂物等語
      （見上揭偵卷第14至16頁）。故本件應認扣案鋼瓶內的火
      藥尚不足以鋼瓶本身爆裂，僅能射出頂端之螺釘。按刑法
      上所謂爆裂物，係指其物有爆發性，且有破壞力，可於瞬
      間將人及物殺傷或毀損者而言，最高法院著有22年上字第
      4131號判例可資參照。扣案鋼瓶內含煙火類火藥約16.3公
      克，依據爆竹煙火製造業安全衛生設施標準第38條規定每
      一單響爆黑色火藥量不得超過0.15公克，扣案鋼瓶藥量係
      屬「多量」火藥，依據煙火類火藥特性（爆速約300-700
      公尺/秒），點燃爆竹心蕊可引燃鋼瓶內煙火類火藥，縱
      瞬間壓力無法爆裂容器（鋼瓶）本身，仍能射出頂端之螺
      釘，自具有爆發性及破壞力，性質上應屬爆裂物而非槍砲
      。尚難因火藥未能併同爆裂容器（鋼瓶），即謂扣案鋼瓶
      係屬槍砲而非爆裂物。又扣案鋼瓶經送鑑定結果認頂端所
      射出之螺釘，足以足以穿透人體皮膚，且依照火藥特性與
      鋼瓶（容器）密閉程度研判，其動能應超過20焦耳/平方
      公分，具有殺傷力，有如上述。是扣案鋼瓶係屬具殺傷力
      之爆裂物甚明。證人乙○○於本院審理時雖證稱：伊實際
      倒出的火藥份量不足，個人根據扣案爆裂物之火藥及構造
      研判，螺絲釘射出之動能可能會超過20焦耳/平方公分，
      不是說一定會超過，要經過實證才能知道，本局函稱應會
      超過20焦耳/平方公分，是內部長官的研判等語（見本院
      卷第74頁）。然扣案鋼瓶藥量係屬「多量」火藥，證人乙
      ○○於審理中謂火藥份量「不足」，已有未合。且證人乙
      ○○於偵查中明白證稱螺釘飛射足以傷人，於審理中證稱
      不一定會超過20焦耳/平方公分，前後亦有矛盾。況證人
      乙○○於審理中所述乃係個人判斷，非鑑定機關之鑑定結
      果，自難執此為有利於被告之認定。至被告雖辯稱：扣案
      物品要對準人才能發射云云，辯護人亦為被告辯護稱：扣
      案物品很難控制方向，難以傷害他人，對使用人有危險性
      云云。惟扣案物品於使用上縱非便利，爆炸之效果亦不若
      其他爆裂物，然仍無礙其屬於結構完整之爆裂物，不能因
      此即謂扣案物品非屬爆裂物，及不具殺傷力。
    (三)證人徐人智於原審審理雖證稱：被告有說扣案物品他也不
      知道是什麼東西。伊對簡夢葇稱扣案物品是爆裂物，是伊
      自己猜，不是被告所言云云（見原審卷第51頁、第53頁）
      。惟被告於原審審理時供稱：該瓦斯鋼瓶，瓶身有1個小
      孔，且露出1條線，瓶身有用藍色膠帶貼起來，瓶頂有十
      字螺絲釘，伊有懷疑該東西為爆裂物等語（見原審卷第61
      頁）。而觀諸扣案物品外觀係瓦斯鋼瓶，瓶身鑽有小孔，
      插入爆竹心蕊以膠帶纏封，前端並露出螺絲釘，有扣案物
      照片可稽（見上揭警卷第22頁、第23頁）。一般人一見即
      知為係可能引爆射出金屬之危險物品，被告為有相當社會
      經驗之成年人，自難諉為不知。證人徐人智上開所述，自
      不足為有利於被告之認定。被告雖辯稱：伊苟知扣案物
      品係具殺傷力之爆裂物，豈會將之置於電視機上方云云。
      惟被告空言其係將扣案物品置於電視機上方，並無任何證
      據可佐，已難採信。且扣案物品需有火源引燃爆竹心蕊始
      會爆炸，單純予以收拾、搬移、運送、保存，均不致引起
      爆炸，被告自無刻意採取防爆措施或告知保管人之必要。
      又證人徐人智於原審審理證稱：伊涉詐欺案，簡夢葇說是
      被告害的，伊想趁機報復被告，就告訴簡夢葇被告持有小
      鋼瓶爆裂物。簡夢葇說要告被告，整死被告等語（見原審
      卷第52頁、第54頁）。被告亦同辯稱：簡夢葇與伊有另案
      詐騙案件糾紛，簡夢葇挾怨報復伊等語。惟證人簡夢葇與
      被告之怨隙，與被告持有爆裂物之犯行根本無涉，亦不影
      響經合法搜索取得之扣案物品之證據能力，自無探究之必
      要。
    (四)綜上所述，被告所辯要屬畏罪卸責之詞，委無足採。本件
      事證明確，被告持有爆裂物之犯行，堪以認定。
  二核被告所為，係犯槍砲彈藥刀械管制條例第7條第4項之未經
    許可持有爆裂物罪。又被告僅持有爆裂物1枚，持有時間短
    暫即遭查獲，並無證據可證明被告欲持以犯案，而扣案爆裂
    物結構簡單，以此罪法定刑與犯罪情節相較，客觀上尚足以
    引起一般同情，爰依刑法第59條規定，酌減其刑。
  三原審認被告此部分罪證明確，予以論科，固非無見。惟原審
    誤認扣案物品係屬於可發射金屬具有殺傷力之槍砲，而變更
    起訴法條為槍砲彈藥刀械管制條例第8條第4項，自有未合。
    被告上訴否認犯罪雖無理由，惟原判決既有上述可議，仍應
    由本院予以撤銷改判。爰審酌被告素行非佳，持有爆裂物之
    時間短暫，扣案爆裂物之殺傷力不大。兼衡其犯罪之動機、
    目的、手段、智識程度、犯罪所生危害，及犯後態度等一切
    犯罪情狀，量處如主文第2項所示之刑，所宣告之罰金刑並
    諭知易服勞役之折算標準。
  四扣案之鋼瓶業經拆解，非屬違禁物，其內煙火類火藥（原重
    16.3公克，取樣0.9公克送化驗後驗餘0.2公克，驗餘後淨重
    共15.6公克），依內政部86年11月24日（86）台內警字第86
    70683號公告，係槍砲彈藥刀械管制條例第4條第2項之彈藥
    主要組成零件，屬違禁物，應依刑法第38條第1項第1款宣告
    沒收。至於扣案經拆解後之鋼瓶、爆竹心蕊等物，依內政部
    86年11月24日（86）台內警字第8670683號公告，均非彈藥
    之主要組成零件，非屬違禁物，爰不予宣告沒收。
據上論斷，應依刑事訴訟法第369條第1項前段、第364條、第299
條第1項前段，槍砲彈藥刀械管制條例第7條第4項，刑法第11條
前段、第59條、第42條第3項前段、第38條第1項第1款，判決如
主文。
本案經檢察官李良忠到庭執行職務。
中    華    民    國    99    年    1     月    28    日
                  刑事第七庭  審判長法  官  宋明蒼
                                    法  官  趙功恆
                                    法  官  楊智勝
以上正本證明與原本無異。
如不服本判決，應於收受送達後10日內向本院提出上訴書狀，其
未敘述上訴之理由者並得於提起上訴後10日內向本院補提理由書
（均須按他造當事人之人數附繕本）「切勿逕送上級法院」。
                                    書記官  林桂玉
中    華    民    國    99    年    1     月    29    日
附錄：本案論罪科刑法條全文
槍砲彈藥刀械管制條例第7條第4項
未經許可，持有、寄藏或意圖販賣而陳列第1項所列槍砲、彈藥
者，處5年以上有期徒刑，併科新臺幣1千萬元以下罰金。


司法院資訊處製作；財團法人民間司法改革基金會備份。
